【裁判字號】    95,訴,2111
【裁判日期】    951228
【裁判案由】    所有權移轉登記
【裁判全文】
臺灣臺中地方法院民事判決  95年度訴字第2111號
原      告  丙○○
訴訟代理人  黃精良律師
被      告  乙○○
訴訟代理人  楊大德律師
複  代理人  林春榮律師
上列當事人間請求所有權移轉登記事件，本院於民國95年12月19
日言詞辯論終結，判決如下：
    主      文
被告應將坐落台中市○○區○○段第34之1地號、面積166‧75平
方公尺、權利範圍2分之1之土地所有權移轉登記予原告。
訴訟費用由被告負擔。
    事實及理由
甲、先位之訴部分
壹、原告主張：一、兩造為夫妻關係，而坐落台中市○○區○○
    段第34之1地號、面積166‧75平方公尺之土地，為兩造各出
    資一半向訴外人賴文洲所共同購買，兩造就該土地所有權之
    權利範圍各為2分之1，然原告以被告名義借名登記，故該土
    地所有權全部登記於被告名下。二、因兩造感情不睦，擬變
    買前開土地，爰本於借名登記契約之法律關係，請求被告將
    該土地權利範圍2分之1返還登記予原告。三、對被告抗辯之
    陳述：（一）被告對原告交付其新台幣（下同）160萬元、3
    9萬元之支票與現金1萬元，由其轉交出賣人之事實，並不爭
    執，且有證人戊○○、甲○○之證詞可證，足證原告確曾支
    付一半買賣價金之事實。（二）被告主張原告所交付前開價
    金係欲贈與被告，被告應就該法律關係所須具備之特別要件
    負舉證之責任。且原告亦無贈與前開200萬元之意等語。並
    聲明：（一）被告應將坐落台中市○○區○○段第34之1地
    號、面積166‧75平方公尺、權利範圍2分之1之土地所有權
    移轉登記予原告。（二）訴訟費用由被告負擔。
貳、被告則以：一、系爭土地乃被告透過訴外人張永順之仲介，
    而以400萬元向賴文洲所購買，原告主張係兩造共同買受，
    與事實不符。二、至原告所提出臺灣銀行台中分行為付款人
    ，面額分別為160萬元、39萬元之支票，固曾由被告持交系
    爭土地出賣人以充為買賣價金，惟此僅足證明被告購買土地
    之資金來源及原告有贈與行為，不足證明兩造間存有借名契
    約關係。否認原告所主張曾交付被告1萬元現金之事實。三
    、原告僅交付前開199萬元與被告，若兩造確約定各出資一
    半購買系爭土地，豈有由被告單獨負擔登記規費、印花稅、
    代書業務執行費、簽約費、仲介費之理。況系爭土地並無不
    登記為共有之規定，原告豈會不要求辦理共有。四、證人戊
    ○○之證詞係迴護原告之詞，自不足採信。故原告依借名登
    記契約，請求被告返還登記系爭土地所有權權利範圍2分之1
    ，自無理由等語，資為抗辯。並聲明：（一）原告之訴駁回
    。（二）訴訟費用由原告負擔。
參、按借名登記，指當事人約定，一方將自己之現在或將來財產
    ，以他方名義登記為所有人或權利人之無名契約。次按借名
    登記契約性質同於委任契約之規範，自應類推適用委任關係
    終止、消滅之規定。次按受任人以自己之名義，為委任人取
    得之權利，應移轉於委任人，民法第541條第2項定有明文，
    此並為借名契約所類推適用。查被告對原告曾交付前開面額
    分別為160萬元、39萬元之支票，由被告持交系爭土地出賣
    人以充為買賣價金之事實，並不爭執，且有綜合存款存摺節
    影本在卷可證；另參酌證人丁○○結證稱：兩造買系爭土地
    之價金係原告向其借200萬元，由其電匯200萬元與原告；其
    問被告，被告曾提及暫用被告之名義登記，故係借名登記；
    其聽原告稱土地以400萬元購買，原告出200萬元，其他200
    萬元應是被告出的，至兩造間有無約定借名登記，其不清楚
    ，乃被告向其稱係借名登記，因其借原告200萬元，故被告
    稱原告即以被告名義登記，至兩造有無約定賣出土地如何分
    配價金，其則不清楚等語（見本院95年12月19日言詞論筆錄
    ）；及證人戊○○亦結證稱：被告要購買系爭土地時沒錢，
    要其女兒即原告投資一半，因土地價金為400萬元，其大女
    兒即匯款200萬元與原告，原告即購買台支共199萬元交付被
    告；原告當時係向其借錢，但因其沒錢，後來始向其大女兒
    借200萬元；嗣後兩造婚姻出問題而調解時，被告提及要給
    原告300萬元買原告就系爭土地之權利等語明確（見本院95
    年10月19日言詞論筆錄）。則由前開事證相互參酌以觀，兩
    造當時確約定各出資一半買賣價金購買系爭土地，並由原告
    將其將來財產，以他方即被告名義登記為所有人，應可認定
    。是依前開規定，被告以自己之名義，為原告取得之權利即
    系爭土地所有權2分之1，應移轉於原告。
肆、綜上所述，原告依借名登記契約，請求被告將坐落台中市○
    ○區○○段第34之1地號、面積166‧75平方公尺、權利範圍
    2分之1之土地所有權移轉登記予原告，為有理由，應予准許
    。
乙、備位之訴部分
壹、原告主張：一、如先位之訴事實及理由所載。二、原告認前
    開200萬元係兩造出資合購系爭土地之款項，被告如認係贈
    與，則兩造意思表示亦不一致，應屬非債清償，原告亦得依
    民法第179條所規定之不當得利返還請求權，請求被告返還
    。三、若被告認係原告出借系爭200萬元，則原告依消費借
    貸契約請求被告返還前開200萬元。並聲明：（一）被告應
    給付原告新台幣200萬元及自95年10月16日民事準備書狀繕
    本送達翌日即95年10月20日起至清償日止，按週年利率5%計
    算之利息。（二）訴訟費用由被告負擔。（三）請准供擔保
    宣告假執行。
貳、被告則以：一、不同意原告訴之追加。二、縱認原告訴之追
    加合法，亦否認原告所主張兩造間有前開消費借貸或不當得
    利法律關係之原因事實。原告既未舉證證明前開事實，其請
    求自無理由。三、況縱認被告向原告借款199萬元，因兩造
    未約定借款返還期限，依民法第478條之規定，被告於經原
    告催告返還之日起逾1個月，始負遲延之責，原告請求返還
    借款及其法定利息，亦無理由等語，資為抗辯。並聲明：（
    一）原告之訴及假執行聲請均駁回。（二）訴訟費用由原告
    負擔，（三）如受不利判決，請准以現金或等值之臺灣銀行
    水湳分行可轉讓定期存單供擔保免為假執行。
參、按在訴之預備合併，法院應依原告所列聲明及訴訟標地之順
    序，依次審判之，即應就先位之訴先為裁判，先位之訴有理
    由時，備位之訴即無庸判決，必先位之訴無理由時，始得就
    預備之訴調查裁判。查原告前開先位之訴為有理由，業如前
    述；則依前開說明，本院就本件備位之訴即無庸予以審究。
丙、本件事證已臻明確，兩造所為之其他主張，陳述並所提之證
    據，經審酌後，認均與本件之結論無礙，不再一一論述，併
    予敘明。
丁、訴訟費用負擔之依據：民事訴訟法第78條。
中    華    民    國    95    年    12    月    28    日
                  民事第三庭    法  官  陳卿和
正本係照原本作成。
如對本判決上訴，須於判決送達後20日內向本院提出上訴狀。
中    華    民    國    95    年    12    月    28    日
                                書記官  葉泰濃


司法院資訊處製作；財團法人民間司法改革基金會備份。
